【裁判字號】    97,訴緝,55
【裁判日期】    970508
【裁判案由】    誣告
【裁判全文】
臺灣板橋地方法院刑事判決              97年度訴緝字第55號
公  訴  人  臺灣板橋地方法院檢察署檢察官
被      告  乙○○
上列被告因誣告案件，經檢察官提起公訴(95年度偵續字第190
號)，本院判決如下：
    主  文
乙○○無罪。
    理  由
一、公訴意旨略以：被告乙○○與丙○○（業經審結）明知渠等
    於民國91年6 月間所交付予甲○○配偶劉翠華，由丙○○所
    簽發票號分別為AB277976號、AB277977號，票據金額均為新
    臺幣（下同）500,000 元之支票2 紙（以下簡稱系爭支票）
    ，及乙○○所簽發票號分別為0000000 號、0000000 號，票
    據金額均為500,000 元之本票2 紙（以下簡稱系爭本票），
    係陳孟瑜因積欠甲○○1,000,000 元債務，分別用以清償前
    開債務及提供債務擔保而交付之票據，嗣因前開票據部分未
    能如期兌現，甲○○乃持上開票號0000000 號之本票，向臺
    灣士林地方法院聲請強制執行，詎乙○○竟向台灣士林地方
    法院民事庭提起票據債權不存在之訴，嗣經臺灣士林地方法
    院以92年度簡字第949 號駁回原告之訴，復由同院以92年度
    簡上字第206 號駁回上訴確定在案。詎乙○○、丙○○竟共
    同意圖使甲○○受刑事處分之犯意聯絡，向有偵查犯罪權限
    之臺灣板橋地方法院檢察署提出告訴，虛構：甲○○因收受
    上開票據事後未依約交付借款，意圖為自己不法之所有，將
    上開票據侵占入己，而誣指甲○○涉犯侵占罪嫌。因認被告
    等涉犯刑法第169 條第1 項誣告罪云云。
二、按犯罪事實應依證據認定之，無證據不得認定犯罪事實；不
    能證明被告犯罪者，應諭知無罪判決，刑事訴訟法第154 條
    第2 項、第301 條第1 項分別定有明文。次按事實之認定，
    應憑證據，如未能發現確實之證據，或證據不足以證明，自
    不能以推測或擬制之方法，以為裁判基礎；再犯罪事實所憑
    之證據，無論係直接證據或間接證據，其為訴訟上之證明，
    須於一般人均不致有所懷疑而得確信為真實之程度，始得據
    為有罪之認定，倘其證明尚未達此程度而尚有合理之懷疑存
    在時，本諸無罪推定原則，自應為被告無罪之諭知；再按刑
    法第169 條第1 項之誣告罪，以意圖他人受刑事或懲戒處分
    ，向該管公務員誣告為構成要件；故該項犯罪，不特須指出
    其具體事實，足以使人受刑事或懲戒處分，且須明知其為虛
    偽，具有故意構陷之情形始能成立，若係出於誤會或懷疑有
    此事實而為申告，以致不能證明其所訴之事實為真實，或係
    所告尚非全然無因，只因缺乏積極證明致被誣告人不受訴追
    處罰者，縱被訴人不負刑責，而告訴人本缺乏誣告之故意，
    自難成立誣告罪名，最高法院分著有22年上字第3368號、43
    年台上字第251 號、44年度台上字第892 號等判例均可資參
    照。
三、公訴意旨認被告乙○○涉犯刑法第169 條第1 項之誣告犯行
    ，無非係以被告乙○○於臺灣士林地方法院民事庭訊問中供
    述反覆不一，以及告訴人甲○○之指訴、同案被告丙○○之
    供述、證人陳孟瑜、邱國楨及告訴人公司採購李珮君之證述
    ，與被告丙○○所簽立之支票號碼為0000000 號、0000000
    號2 紙支票、發票人為登邁電子有限公司之第一商業銀行支
    票影本6 、借據、匯款回條、陳孟瑜簽收單、錄音帶及譯本
    、該署勘驗筆錄等為其主要論據。訊據被告乙○○固承認於
    前揭時地與同案被告丙○○共同具狀對於告訴人甲○○提出
    侵占票據之告訴等情，然堅詞否認有何公訴意旨所指之誣告
    犯行，辯稱：當時是伊先生陳孟瑜自大陸打電話來說他需要
    資金，甲○○那裡有金主，叫伊向丙○○借票，因丙○○也
    要調現，因此伊與丙○○帶票一起去甲○○那裡，因為此事
    是甲○○與陳孟瑜之間的事，故伊只知道要去調錢，而不是
    要去還錢，又因甲○○不認識丙○○，所以他要求伊要開立
    本票當作擔保，伊即當場開立二紙本票充作擔保，當天伊等
    早上就去，但等到下午五、六點都沒有拿到錢，伊有向伍太
    太說你們拿了我們的票，不給我們錢，應先將票歸還，待金
    主拿錢來後，伊等再來，但伍太太沒有說明為何不將票交還
    ，回去後，伊打電話到大陸給伊先生，經伊先生打給甲○○
    ，甲○○說因為他們投資大陸的工廠有問題，所以要扣住伊
    的票，但伊認為票給了他們，但卻借不到錢，因此為取回票
    據，才會與丙○○共同具狀提出告訴，實情乃甲○○未歸還
    伊支票及本票，伊等並無誣指之情，至於在臺灣士林地方法
    院民事庭開庭時，因為當時伊是第一次上法庭，伊很緊張，
    對於票據的往來情形，原先伊並不是很清楚，後來因為要對
    於告訴人提出告訴才弄清楚等語。
四、查被告確曾於92年7 月10日與同案被告丙○○共同以告訴人
    涉犯侵占、背信罪嫌而向臺灣板橋地方法院檢察署檢察官提
    出告訴一情，有刑事告訴狀一份在卷可稽（見臺灣板橋地方
    法院檢察署93年度偵字第1571號卷第2 、3 頁），並為被告
    所自承，此情已足認定。而告訴人甲○○雖因被告等之指訴
    ，經臺灣板橋地方法院檢察署檢察官以其涉嫌侵占罪嫌不足
    ，於94年1 月31日以93年度偵字第1571號予以不起訴處分，
    經再議結果，亦據臺灣高等法院檢察署於94年3 月11日以94
    年度上議字第723 號再議駁回確定，此有上開偵查卷宗及不
    起訴處分書附卷為證。是本件所應審究者，係有關被告交付
    系爭支票及本票之原因關係究竟為何，乃被告向檢察官提起
    告訴時，是否明知其所指訴之告訴人持有其所開立之支票及
    本票各二紙之原因關係係為代償被告之夫陳孟瑜積欠告訴人
    之借款，而非被告自已欲向告訴人調借現款之情，竟虛構上
    情，故意構陷告訴人涉犯侵占支票、本票罪嫌。
(一)經查：有關本件系爭支票及本票交付之過程及嗣後衍生之訴
    訟案件，先後計有臺灣士林地方法院士林簡易庭92年度士簡
    字第949 號、同院民事庭92年度簡上字第206 號確認票據債
    權不存在之訴、臺灣板橋地方法院檢察署93年度偵字第1571
    號被告丙○○、乙○○告訴甲○○涉嫌侵占案件及臺灣板橋
    地方法院檢察署95年度偵字第1358號告訴人告訴被告丙○○
    、乙○○涉嫌誣告案件，以下茲先就被告乙○○、同案被告
    丙○○、告訴人甲○○、證人陳孟瑜之歷次供述整理如下：
１、被告乙○○部分：
    於臺灣士林地方法院士林簡易庭92年8 月26日第一次訊問時
    （當時係原告）先供稱：我先生陳孟瑜在大陸做生意，需要
    錢週轉，我就找告訴人調現50萬元，為了清償50萬元，我向
    丙○○借用面額50萬元的支票一張，並於91年6 月22日與黃
    一起去找告訴人，告訴人表示他錢不夠，要另外向朋友調現
    借我，我向黃所借的50萬元支票先交付給告訴人作為將來清
    償借款之用，因告訴人不認識黃，所以告訴人要求黃再簽發
    同面額支票一張作為擔保清償之用，但告訴人仍害怕支票不
    兌現，所以要求我簽發二張面額五十萬元本票。因當天的情
    形其實是我早上與黃去找告訴人，告訴人已收受黃50萬元支
    票一張，但他表示錢不夠，要等他朋友來，我覺得他故意拖
    延，所以我跟黃中午出去吃飯後，下午再去找告訴人，前後
    去找告訴人二次，詳細情形我要再想一想。我先生打電話要
    我拿50萬支票向告訴人借錢，我打電話給告訴人，是他太太
    接電話，我問明地址就帶黃一起去告訴人家，當天是91 年6
    月22日，去才發現告訴人不在家，他太太有同意借我50萬元
    ，但錢不夠，需要向朋友借錢，我跟黃就在他家一直等，直
    到中午我跟黃外出吃飯，告訴人太太表示他朋友同意要借，
    但正在籌錢。在當天早上丙○○已經將事先開好的50萬元支
    票一張交付告訴人太太，告訴人太太到下午還籌不到錢交給
    我，這時告訴人太太反而要求黃再開一張支票，（我講錯了
    ）當天早上黃將事先開好50萬元支票交付告訴人太太後，告
    訴人太太表示她不認識黃，所以要黃再開一張50萬元支票作
    擔保，黃就當場另開一張50萬元支票交付告訴人太太。這二
    張本票也是作為擔保之用，這二張本票是下午四點多才交付
    告訴人太太，不是與支票同時交付。告訴人太太一直告訴我
    ，他一定會調到錢，所以到下午四點多，我認為他很有誠意
    ，所以我應被告太太的要求簽發包括系爭本票在內的二張本
    票，一樣作為擔保清償之用，因為告訴人太太一直表示她擔
    心支票不兌現。我一直等到下午五點多，告訴人太太仍然沒
    有交付借款，我認為她在騙我，我向她要索回支票及本票，
    但她不給我，所以我與黃就先離開了。當天大家心情已經不
    好，都沒有談到何時交付借款，我就打電話給我先生，我先
    生說要在大陸與告訴人談看看，我有私下向告訴人要求返還
    支票及本票，但告訴人只還一張本票及一張支票等語（以上
    參見臺灣士林地方法院士林簡易庭92年度士簡字第949 號確
    認票據債權不存在之訴案卷第19至21頁），嗣於同院92年9
    月9 日訊問時又稱：我快五十歲了，從來沒用過支票，我先
    生叫我跟我朋友丙○○借支票，然後向告訴人借現金50萬元
    。上次法官問我，我搞不清楚，現在我已經弄清楚了。當天
    我交給告訴人太太，丙○○簽發50萬元支票一張，告訴人太
    太說要給金主看，要我二人在現場等，我中途外出買東西，
    我回來後，丙○○告訴我，他另外又交付告訴人太太一張50
    萬元支票，他本人也要借50萬元，因此丙○○交付第二張支
    票時，我不知情，也不在場。我當天只交給告訴人太太一張
    本票。（問：為何起訴狀及前次筆錄都說有二張本票，票據
    號碼還當庭更正？）我現在想起來了，告訴人太太收受第一
    張本票後，要求我提供另一張同面額本票，擔保丙○○向被
    告借款所簽發支票之保證，因為我二人一起去，所以我願意
    替他發票作擔保。以這次為正確等語（參見同前卷第31頁）
    ，嗣於臺灣板橋地方法院檢察署93年度偵字第1571號被告丙○○、乙○○告訴甲○○涉嫌侵占案件及同署95年偵字第13
    58號告訴人甲○○告訴被告誣告案件偵查中則均供稱因伊先
    生陳孟瑜自大陸打電話表示需週轉金50萬元，所以才向丙○○借了一張支票，因黃自己也要調50萬元，所以才和伊一起
    去之情。
２、同案被告丙○○部分：
    於臺灣士林地方法院民事案件審理中證稱（當時係以證人身
    份應訊）：陳孟瑜於91年6 月電知我，他要向我借票向告訴
    人甲○○（原筆錄記錄為被告，惟為避免混淆，故本案中有
    關該案之甲○○部分，仍以告訴人稱謂稱之）調五十萬元，
    因為我自己也需要調現五十萬元，因此乙○○約我一起去找
    告訴人，我記得當時我是帶二張空白支票去現場填，（改稱
    ）我好像是二張票寫完後再帶到現場，我確定我不是先開一
    張票，到現場另開一張票。我記得當天是91年6 月22日。甲○○當時不在，是伍太太與我二人接洽，我向伍太太表示我
    本人要借五十萬元，陳孟瑜要借五十萬元。我交付二張支票
    要作為各筆五十萬元借款的清償，但伍太太不信任我的支票
    信用度，所以要乙○○再簽發二張本票分別作為這二張支票
    的擔保也就是支票到期如兌現，本票作廢無效，支票如未兌
    現，告訴人可以請求本票票款。本票是伍太太拿出來給原告
    當場填寫，她要我們先將支票及本票給她朋友做徵信，如果
    她的朋友同意才會將錢調給我們，但過了一個月之後，被告
    會計拿一張支票及一張本票還我，說我要調的錢無法調到，
    至於擔保陳孟瑜向被告借款的支票及系爭本票，等被告回臺
    灣後，他們會自己處理，不會將票軋進去（以上參見臺灣士
    林地方法院士林簡易庭92年度士簡字第949 號確認票據債權
    不存在之訴案卷第24、25頁）；後來告訴人有還一張五十萬
    元的票，是陳孟瑜匯款到我的帳戶，託我直接拿錢去找邱國
    禎先生，是二十幾萬元，有我跟邱先生與告訴人的會計小姐
    在場，還錢之後會計小姐還我一張五十萬元的票，說我要借
    款的票要還給我，因為沒有辦法調現，我說應該是二張一百
    萬元的票，為何只有一張五十萬元的票，會計小姐說另一張
    在告訴人那裡。當時是伍先生沒有把另一張支票還給我，我
    跟陳孟瑜催，陳孟瑜說叫我放心，說告訴人不會軋進去，會
    還給我，這張票目前沒有還給我。陳孟瑜說這二張支票後來
    也沒有跟告訴人借到錢，中間我也有跟乙○○去告訴人要票
    回來，但是沒有要到等語（以上參見臺灣士林地方法院民事
    庭92年度簡上字第206 號確認票據債權不存之訴案卷第86至
    89頁），迄於臺灣板橋地方法院檢察署93年度偵字第1571號
    被告丙○○、乙○○告訴甲○○涉嫌侵占案件及同署95年偵
    字第1358號告訴人甲○○告訴被告誣告案件偵查中、及本院
    審理中均為相同供述。
３、告訴人甲○○部分：
    於偵查中證稱：是因陳孟瑜欠我一百萬元，他說要拿兩張50
    萬元之客票給我，因我們二人都不在臺灣，他說會叫他太太
    拿二張客票到我公司，我有另外要求他必須開二張本票當作
    擔保，他欠我的一百萬當中，有其中50萬元我是拿票給他，
    他支票有交付出去，給一位邱先生，後來因陳孟瑜未將錢軋
    到我戶頭造成我的票跳票，最後是陳孟瑜把錢還給邱先生，
    邱先生才把我的票還我，我再把丙○○部分支票還給他，丙○○沒有交錢給我。他們不是向我調現而是還款，我有聲請
    本票裁定，且一審我也勝訴，因他們拿的是客票，我不放心
    ，才會叫他們再開本票擔保等語（以上參見臺灣板橋地方法
    院檢察署93年度偵字第1571號案卷第18、19頁）；迄於同署
    95 年 偵字第1358號告訴人甲○○告訴被告誣告案件偵查中
    、及本院審理中均為相同供述。
４、證人陳孟瑜部分：
    於臺灣士林地方法院民事案件審理中證稱（當時係以證人身
    份應訊）：我與告訴人在大陸合作事業，依約告訴人應提供
    給公司週轉金一百萬元作為出資的一部份，告訴人在大陸請
    我幫他借款以便他向朋友調現，所以我向丙○○借到五十萬
    元支票二張，因為當時我在大陸，乙○○及丙○○如何將票
    交給告訴人，我沒有參與，所以不清楚，我確定告訴人有拿
    到二張支票及二張本票。簽發本票是告訴人要求我太太簽發
    交付的，因為他要拿去向別人調現，有擔保票，清償效力比
    較足。但告訴人拿票後，並沒有給公司分文週轉金。這二張
    支票及二張本票不是擔保或清償我向告訴人的借款，我並沒
    有向告訴人借五十萬或一百萬元，這筆週轉金是告訴人應付
    出資款的一部份，我有向乙○○說明，她應該知道。我太太
    事後告訴我，告訴人已經將支票交給他朋友評估票的信用度
    ，他朋友還沒決定是否要借錢給告訴人。告訴人向他朋友調
    現的動作都是在臺灣，告訴人確實在91年4 月22日借給我五
    十萬元，但這筆錢已清償完畢，系爭本票不是這筆借款擔保
    清償之用，與丙○○的支票也沒有關係等語（以上參見臺灣
    士林地方法院士林簡易庭92年度士簡字第949 號確認票據債
    權不存在之訴案卷第23、24頁），於偵查中證稱：我與甲○○有生意往來，但我沒欠他錢，沒有債務存在。我不是向甲○○周轉一百萬元，那一百萬元是他投資用的。我向甲○○
    借過50萬元支票二張，那是之前借的，我已還清，至於他在
    民庭上講的是哪兩張我不清楚。我沒有請我太太向他調過兩
    張支票。我沒有向丙○○借五十萬元支票二張，是我太太調
    的，是丙○○要調一張50萬的票，我太太也要一張50萬元的
    票，我請他們一起去找甲○○調，因為當時我人在大陸。我
    現在所講並非與之前92年8 月26日民庭陳述完全不一致，我
    在民庭也是這樣講的，是調現不是償還。我沒有幫甲○○調
    這二張50萬元支票，這二張票與甲○○無關，只是丙○○與
    我太太自己要去向甲○○周轉現金調現用。我與甲○○本來
    就有生意往來，我一時也說不清細節，本案單純只是乙○○
    及丙○○持支票向甲○○調現而已等語（以上參見臺灣板橋
    地方法院檢察署93年度偵字第1571號被告丙○○、乙○○告
    訴甲○○涉嫌侵占案卷第21、22頁），迄於同署95年偵字第
    1358號告訴人甲○○告訴證人陳孟瑜偽證案件偵查中均為相
    同之供述。
    是由上述整理可知，告訴人甲○○迭於臺灣士林地方法院民
    事案件審理中、偵查及本院審理中均指稱系爭支票及本票係
    用以清償及擔保陳孟瑜欠款之用，證人陳孟瑜、被告丙○○
    則一致供述系爭支票及本票係於乙○○及丙○○欲向告訴人
    借款之用，與告訴人及陳孟瑜彼此間之借款，抑或投資之事
    無涉；而被告乙○○對於系爭支票及本票交付原由之供詞，
    於民事起訴時及第一次言詞辯論期日時固供稱「除其中一張
    支票是作為調現之用，其餘三張票據係作為擔保清償系爭借
    款之用」，嗣又改稱「系爭支票係伊與丙○○欲向告訴人借
    款之用，另伊並簽發本票交付告訴人太太，作為擔保清償上
    開借款」云云，供述雖未見一致，惟其仍堅稱持票至告訴人
    住處之目的係為調現之用，因此雙方對於本件系爭支票及本
    票之原因關係顯然各執一詞；又有關上開事宜，均由告訴人
    與陳孟瑜接洽，並未曾與被告乙○○、丙○○接觸等情，亦
    為告訴人供述在卷，是以被告乙○○與丙○○均未直接與告
    訴人洽談有關調借現款之事，均係透過陳孟瑜轉達，則其對
    於告訴人甲○○與陳孟瑜之協商內容究係以系爭支票作為清
    償陳孟瑜之欠款，抑或供作被告與丙○○向告訴人借款之用
    ，或因陳孟瑜未詳實以對而有所誤解，非無可能，則被告與
    丙○○是否明知系爭支票交付之目的係為清償之前陳孟瑜向
    渠借款之欠款，猶誣指告訴人因借款未果亦拒不返還支票之
    事，尚有疑問。
(二)其次，被告乙○○與丙○○持系爭支票赴告訴人家中交付票
    據時，係交予甲○○之妻收執，業據證人即告訴人之妻劉翠
    華於本院審理中到庭證稱：我記得當時是星期六快要中午時
    ，他們拿了兩張支票，因為我不知道用意，我有打電話到大
    陸去問我先生，結果我先生說要收，而本票是我先生要求他
    們要開，要保證他們拿來的兩張支票沒有問題，當時只知道
    那天要收這些票，內容我不清楚，而收到支票後，支票抬頭
    ，原本開陳孟瑜，後來因為陳孟瑜跟我先生講電話溝通好了
    之後，當場乙○○就已經知道了，就改成乙○○，這並不是
    我要求的，我也不知道是誰要求乙○○改為抬頭乙○○的。
    而當天乙○○也有跟陳孟瑜通過電話，而我先生也有跟陳孟
    瑜通電話，是他們已經說好了，我才收到票的，當天我沒有
    聽到有無提到支票是用來向甲○○借款用的，我也不知道什
    麼情形。是我先生交代我才這樣做的。當天我只是收票而已
    。我也不曉得當天為何要收票，我就是根據我先生的指示，
    後來等我先生回國後，這兩張支票跟兩張本票是就轉交給我
    先生，．．，要交票當時，丙○○沒有講話，都是乙○○跟
    我講說要調現金，我說不可能，所以我才會問我先生。我有
    聽到乙○○跟陳孟瑜說要來調現金，因為乙○○有帶手機，
    乙○○應該有講到，也有這樣的意思，但是我有說我要問我
    先生等語（參見本院96年10月11日審理筆錄第13至15頁），
    顯見本件確由被告之夫陳孟瑜與甲○○談妥本件交票細節及
    目的，且被告與丙○○確當場曾向告訴人之妻提及調借現款
    之事，是衡諸常情，苟如告訴人所指系爭支票及本票交付之
    目的係為清償陳孟瑜之欠款云云，則被告與丙○○明知上情
    ，於赴告訴人家中後，將系爭支票及本票交付予告訴人之妻
    即已達交票清償欠款之目的，則其等何須另行向劉翠華提及
    有關借款之事？顯見被告乙○○與丙○○於本案中所稱係持
    票至告訴人住處調現之辯解，並非全然不實。
(三)再查，有關告訴人甲○○與陳孟瑜彼此間之債權債務關係，
    訊據告訴人於偵審中均指稱：陳孟瑜積欠伊壹佰萬元借款云
    云，而證人陳孟瑜則否認有所謂之借款債務，辯稱：係伊與
    甲○○在大陸合作投資事業，依約甲○○應提供公司週轉金
    一百萬元，作為出資，其僅支付50萬元，事後亦未依約支付
    餘款云云，並提出菁鑫電子股份有限公司91年4 月30日會議
    記錄乙份以證其與甲○○確有投資約定乙事，足見渠二人對
    於彼此間之債權債務原由亦爭執不已，惟告訴人甲○○雖迭
    稱陳孟瑜積欠渠一百萬元債務云云，然告訴人甲○○係於91
    年4 月22日匯款49萬5 仟元至陳孟瑜所指定之乙○○帳戶，
    另則係交付票號ＳＡ0000000 號，發票日91年5 月17日、票
    面金額49萬5 仟元之支票一紙予陳孟瑜，此分別有該匯款單
    及支票影本附卷為證（參見臺灣板橋地方法院檢察署94年度
    發查字第225 號偽證案卷第51、52頁），是以實則陳孟瑜與
    甲○○彼此間僅有49萬5 仟元之現金債務及一紙同額支票之
    借票債務，並非如告訴人甲○○所稱係一百萬元之金錢債務
    ，則渠所堅指陳孟瑜積欠渠一百萬元云云顯然有誤；從而依
    前開認定結果，告訴人與陳孟瑜彼此間僅存在49萬5 仟元之
    債務，則被告僅須持一紙50萬元之支票前往交付清償即可，
    縱為擔保上開支票得以如期兌現，因而再具名開立乙紙本票
    予以擔保，亦已足矣，則其何須交付金額俱為50萬元之支票
    、本票各二紙予告訴人？又辜不論告訴人交付上開現金及支
    票予陳孟瑜之目的係為合資開設公司之投資款，抑或借款、
    借票予陳孟瑜，嗣陳孟瑜並將其所執有之該紙支票持以向訴
    外人邱國楨調借現款，屆期該紙支票退票，陳孟瑜並曾委託
    被告丙○○持現款20餘萬元向邱國楨贖回退票交還予甲○○
    等情，業據證人邱國楨於本院審理中證稱：陳孟瑜跟我借過
    50萬元，時間是在5 、6 年前，是他到我的住處向我借50萬
    元，當時並沒有任何擔保，他拿了甲○○的支票來，後來我
    有收受。那個時候，我並不認識甲○○。陳孟瑜告訴我那是
    客票。支票後來退票，當時我也有問陳孟瑜為何退票，他告
    訴我甲○○要投資他的公司所以開這張支票給陳孟瑜，他要
    陳孟瑜修改公司的設備，等修改完之後，甲○○就反悔不投
    資了，當時陳孟瑜很生氣，所以想要要回50萬元，退票當時
    我找背書人陳孟瑜處理，他後來請丙○○拿了一筆現金，又
    另外從大陸匯了一筆錢過來，分別是三十萬元、二十萬元。
    確實數字我忘記了，當時並不認識丙○○，是他拿錢過來給
    我時，我才認識，忘記他來找過我幾次，後來把票拿回去之
    後，陳孟瑜託我居間協調之前丙○○拿了兩張各50萬元的支
    票向甲○○調錢，但並沒有拿到錢的事情，當時我有當面請
    甲○○、乙○○吃飯，並告訴他們如果跟人家拿了支票卻不
    幫忙調錢，應該將支票還給人家，當時他有說要還。據我所
    知，丙○○的票是要透過陳孟瑜向甲○○借款的。這是他們
    丙○○、甲○○都親口對我說的，之後各忙各的事情，後來
    就沒有再聯絡了。因為陳孟瑜拿甲○○的支票來跟我調現，
    但是支票跳票了，因我是持票人且我與陳孟瑜是同事，我只
    是純粹幫忙，並不清楚甲○○、陳孟瑜除了投資款項之外，
    有無其他金錢往來，在餐會上，甲○○並沒有提到陳孟瑜積
    欠他壹佰萬元，在支票跳票之前，我都不認識甲○○、丙○○他們，之後是我去他們公司找他們處理跳票的事情。甲○○那時候告訴我他要投資陳孟瑜的公司，所以要他修改陳孟
    瑜公司的硬體設備，之後甲○○後悔，甲○○有跟我說，他
    不讓票過的原因，就是不投資陳孟瑜的公司；有關陳孟瑜、
    甲○○、丙○○支票流通、金錢往來之事，我一部分清楚，
    就是陳孟瑜託丙○○拿現金來贖回甲○○的支票，以及丙○○拿了兩張五十萬元的支票向甲○○借錢但沒有拿到現金的
    事情，我清楚。至於陳孟瑜究竟有無欠甲○○錢，我不清楚
    等語（參見本院96年12月25日審理筆錄第4 至8 頁），核與
    同案被告丙○○所辯經陳孟瑜委託持現款至邱國楨處贖回甲○○之退票支票之情節相符，嗣經本院令告訴人與證人邱國
    楨對質上情，告訴人則僅供承與證人曾有一次聚餐之事，惟
    不記得當時證人邱國楨是否有提及交付二張支票之事，亦無
    邱國楨所稱居中協調返還系爭支票予被告丙○○之情，乃該
    事核與邱國楨無關云云，惟衡諸證人邱國楨與被告乙○○、
    丙○○、告訴人彼此間並非熟識，除其因持有陳孟瑜所交付
    之甲○○所開立之支票，為處理該支票之退票事宜，始與甲○○、丙○○交涉外，與渠等彼此間並無怨隙，因此徵諸其
    前開證言之真實性，自較與本件支票債務有利害關係之告訴
    人所言為可採信，顯見確有被告所稱持票向告訴人調借現款
    之事無訛。至被告乙○○雖因無法舉證證明告訴人因未交付
    任何借款，主張告訴人所執有之本票所擔保之債權不存在之
    民事訴訟案件遭判決敗訴確定，另被告等因告訴人未返還本
    票而告訴其侵占本票，亦遭檢察官以告訴人執被告所簽發之
    本票據以聲請強制執行乃屬法律上權利之行使，難認係出於
    不法所有意圖而侵占該本票，而予以不起訴處分確定，惟參
    諸本件卷附之前開證據資料，本件有關票據交付之過程係由
    甲○○與陳孟瑜接洽，被告與丙○○均未直接參與，且經證
    人劉翠華、邱國楨證述確有被告與丙○○持票借款，嗣告訴
    人未為其等借款，亦未返還系爭支票及本票之事，則被告等
    基於開立票據借款，因故未能借得款項，而請求告訴人返還
    票據未果，進而告訴告訴人涉嫌侵占等情，難認其有何誣告
    之主觀犯意。
五、綜上所述，本件由卷內資料觀之，被告與同案被告丙○○在
    92年7 月10日對告訴人提出告訴時，或係因遭陳孟瑜矇蔽而
    出於誤會或懷疑有此事實而為申告，以致不能證明其所訴之
    事實為真實，然其於交付支票、本票予告訴人憑以借款後，
    嗣交付之支票、本票各乙紙亦未經返還，而對告訴人申告尚
    非全然無因，自難認其有虛偽構陷誣指告訴人犯罪之故意，
    揆諸前揭最高法院判例意旨，尚無從認被告有誣告罪之犯罪
    事實。此外，復查無其他積極證據足資證明被告有何誣告之
    犯行，不能證明被告犯罪，自應為被告無罪之判決。
據上論斷，應依刑事訴訟法第301 條第1項前段，判決如主文。
本案經檢察官丁○○到庭執行職務
中    華    民    國    97    年    5     月    8     日
                      刑事十一庭審判長  法  官  徐蘭萍
                                        法  官  林淑婷
                                        法  官  邱景芬
右正本證明與原本無異。
如不服本判決，應於判決送達後十日內，向本院提出上訴狀。
                                        書記官  莊川億
中    華    民    國    97    年    5     月    9     日


司法院資訊處製作；財團法人民間司法改革基金會備份。
